【裁判字號】    95,上易,834
【裁判日期】    950928
【裁判案由】    詐欺
【裁判全文】
臺灣高等法院臺中分院刑事判決         95年度上易字第834號
上  訴  人
即  被  告  乙○○
上列上訴人即被告因詐欺案件，不服臺灣臺中地方法院95年度訴
字第774號，中華民國95年5月24日第一審判決（起訴案號：臺灣
臺中地方法院檢察署94年度偵字第5723號），提起上訴，本院判
決如下：
    主    文
原判決撤銷。
乙○○幫助連續犯詐欺取財罪，處有期徒刑陸月，如易科罰金，
以新臺幣玖佰元即銀元佰元折算壹日。
    犯罪事實
一、乙○○可預見金融帳戶係個人理財之重要工具，關係個人財
    產、信用之表徵，任何人均可以少許款項自行開立銀行帳戶
    供存款、提款或轉帳匯款使用，無需費事使用他人之銀行帳
    戶，而一般人會刻意使用他人名義之金融帳戶，常與詐欺取
    財等犯罪行為密切相關，其目的無非係為行騙詐財等及掩飾
    犯行，以避免暴露真實身份遭警查緝，又對於提供帳戶之行
    為本身，雖無引發他人萌生犯罪之確信，但仍不顧他人所可
    能遭受之危險，基於縱若有人持以犯詐欺取財罪亦不違反其
    本意之幫助犯意，於民國93年12月間某日，在臺中市北屯區
    ○○○街135巷6號其住處，將其向臺灣銀行水湳分行申請開
    立帳號000000000000號帳戶存摺、提款卡及密碼，提供予其
    友人宋明親（宋明親另犯幫助詐欺罪部分，業經原審法院判
    處罪刑確定）使用。宋明親於取得乙○○交付之前開臺灣銀
    行水湳分行帳戶存摺、提款卡及密碼後，隨即於不詳時間，
    在不詳地點，以不詳方法，提供予詐騙集團使用，該詐騙集
    團成員遂基於詐欺取財之概括犯意，意圖為自己不法之所有
    ：(一)先於 94年1月15日12時10分許，撥打電話，向丁○○佯
    稱國稅局人員要辦理退稅為由，要求提供丁○○持提款卡至
    自動櫃員機依照指示操作辦理退稅為由，致使丁○○誤信為
    真，陷於錯誤，依照指示前往嘉義縣梅山鄉郵局操作自動櫃
    員機，以致錯誤轉帳匯款新臺幣（下同）99,989元至乙○○
    所申請開立之上開臺灣銀行水湳分行帳戶內，致使丁○○因
    而受有99,989元之財產損害。(二)又於 94年1月15日18時15分
    許，撥打電話，向戊○○佯稱其一封由財政部寄予其父親鄭
    國基之掛號信未簽收，要求提供銀行帳戶先行將款項轉帳匯
    入為由，致使戊○○誤信為真，陷於錯誤，依照指示前往高
    雄縣岡山鎮岡山郵局操作自動櫃員機，以致錯誤轉帳匯款78
    34元至乙○○所申請開立之上開臺灣銀行水湳分行帳戶內，
    致使戊○○因而受有7834元之財產損害。(三)又於 94年1月15
    日某時，打電話向丙○○佯稱郵局有其退稅款，要求丙○○
    前往自動櫃員機，依照指示操作匯款，使丙○○誤信為真，
    而陷於錯誤，以自動櫃員機轉帳匯款15,364元至乙○○上開
    帳戶內。嗣經丁○○、戊○○事後發覺受騙，報警處理，經
    警查閱乙○○前開臺灣銀行水湳分行帳戶之提領紀錄，進而
    調閱自動櫃員機監視器錄影畫面，始查知宋明親持乙○○前
    開帳戶之提款卡前往提領款項等情，因而循線獲悉上情。
二、案經臺中市警察局第五分局報請臺灣臺中地方法院檢察署檢
    察官偵查起訴。
    理    由
一、訊據上訴人即被告乙○○固坦承於上揭時間，將其銀行帳戶
    資料出借予宋明親之事實，然矢口否認有何幫助詐欺取財之
    犯行，辯稱：其不知出借之帳戶，遭人作為詐騙使用云云。
    於原審審理中則辯稱：其僅是於93年12月間某日出借臺灣銀
    行水湳分行之帳戶予宋明親使用，但是宋明親僅有拿取提款
    卡使用，沒有拿取存摺，且宋明親僅使用 1天，當天即歸還
    ，其不知道為何該帳戶內會有被害人戊○○、丁○○受騙匯
    入之款項，伊確實並未提供該銀行帳戶予他人作為詐財之匯
    款帳戶使用云云。惟查：
  (一)、本件被害人丁○○、戊○○、丙○○因誤信詐騙集團撥打
      電話告知財政部國稅局辦理退稅等之訊息，陷於錯誤，先
      後被騙匯款99,989元、7834元及15,364元至被告所申請開
      立之上開臺灣銀行水湳分行帳戶等事實，業據被害人丁○○、戊○○及丙○○分別於警詢及本院審理中指證綦詳（
      見警卷第6至8頁、第9至10頁、偵查卷第58頁，及本院 95
      年9月14日審判筆錄） ，並有被告申請開立臺灣銀行水湳
      分行帳戶之開戶資料及存摺交易往來明細查詢各1份 （見
      警卷第12、13頁）、被害人丁○○彰化銀行存摺影本顯示
      受騙匯款之交易紀錄1份 （見警卷第14至15頁）、被害人
      戊○○受騙匯款之郵局自動櫃員機儲戶交易明細表1份 （
      見警卷第16頁）、被害人丙○○受騙匯款之安泰商業銀行
      台中分行交易明細表1份 （見本院卷安泰商業銀行台中分
      行函覆資料）及被告申請開立帳戶之臺灣銀行光碟櫃歷史
      明細查詢系統1份 （見偵查卷第16至17頁、第59至60頁）
      。被告對於被害人丁○○、戊○○、丙○○確實受騙匯款
      至其所申請開立之前開臺灣銀行水湳分行帳戶之情形，亦
      不爭執，此部分事實應堪認定。
  (二)、證人宋明親雖於原審審理中到庭證稱：其於93年12月間，
      曾經前往被告家中居住一段期間，後來因為向南部友人「
      小安」催討賭債，「小安」表示要求提供銀行帳戶以便匯
      款，而其本身持有之銀行已經出售作為人頭帳戶，乃向被
      告借用提款卡使用，之後，伊朋友「小安」隔了一段時間
      ，才通知款項已經匯入被告之帳戶內，其乃於 94年1月15
      日持被告之提款卡，前往自動櫃員機提款，因為 「小安」
      匯入之款項金額高於積欠之賭債金額，並委託將其餘款項
      轉交予一位大姊，因為自動櫃員機每次有領款金額之限制
      ，所以其先後換了很多台才領完，當天領完錢後，便將提
      款卡放置在被告房間桌上歸還被告云云（見原審卷第31至
      32頁）。但觀諸被告所申請開立之前開臺灣銀行水湳分行
      交易明細資料顯示 （見警卷第13頁），94年1月15日除被
      害人丁○○、戊○○、丙○○匯入之款項99,989元、7,83
      4元及15,364元之外， 並無其他任何款項匯入，證人宋明
      親指稱其友人「小安」通知款項匯入後，即持提款卡前往
      提領款項，卻無法提供該友人「小安」之真實年籍及確切
      匯款資料，已然令人質疑其證詞之真實性。又證人宋明親
      於93年12月間即向被告借取提款卡，卻遲至 94年1月15日
      始提領款項，則證人宋明親若確實係為收取友人積欠之賭
      債，何以不在友人欲匯款時再提供匯款帳戶及向被告借用
      帳戶？而據證人宋明親所言，該友人「小安」積欠之賭債
      僅有2萬多元，為何「小安」會突然匯入 10萬餘元之款項
      ？且該「小安」之人既有能力清償，為何會在證人宋明親
      要求還債之時即93年12月間，不願立即清償，卻要拖延至
      94年1月15日，相隔半個月之久？再者，該 「小安」匯入
      之款項中，扣除清償證人宋明親之債務後，尚餘 7萬多元
      ，如此大筆之款項，何以「小安」既未事先向證人宋明親
      確認是否同意受託代為交付證人宋明親不認識之第三人？
      亦未確認證人宋明親會本於誠信如實轉交而不予私自侵吞
      據為己有？蓋一般情況下，正常人欲委託他人將款項代交
      他人，必須先確認受託人之信用、可信度，再者考量受託
      人與第三人之關係，以方便第三人得以向受託人查證，但
      證人宋明親之供述，卻異乎此等常情。證人宋明親前開證
      述之諸多不合理，在在顯示，證人宋明親對於持有被告之
      提款卡前往提領被害人丁○○、戊○○、丙○○匯入款項
      之真正原因，有所隱瞞。證人宋明親所為之證言，雖不足
      為有利於被告之證據，然由證人宋明親之前開證述，仍可
      確認：被告確實有提供其帳戶予證人宋明親使用，而該帳
      戶亦確實遭詐騙集團作為詐財之匯款帳戶使用，事後證人
      宋明親並有提領被害人丁○○、戊○○、丙○○受騙匯入
      之款項等事實。
  (三)、再者，被告於原審審理中供稱：其有借臺灣銀行水湳分行
      之帳戶予宋明親，但是宋明親只有拿走提款卡，只使用了
      1天就歸還，時間是在 93年底時，之前在偵查中，宋明親
      要求其不要將他供出來云云（原審卷第36至38頁）；然證
      人宋明親於原審審理中，卻到庭證稱從未向被告提過不要
      把他供出來之事等語（見原審卷第32頁），且證人宋明親
      指稱歸還提款卡之時間係在94年1月15日提款後 （業如前
      述），此有合作金庫 94年1月15日自動櫃員機監視錄影畫
      面翻拍照片2張在卷可稽 （見偵查卷第41頁），復經證人
      宋明親確認畫面中邊提款、邊抽煙講電話之人即為其本人
      無訛（見原審卷第34頁），足見證人宋明親確實於94年1
      月15日仍持被告之提款卡前往合作金庫之自動櫃員機提款
      ，益證被告於原審審理中之上開供述內容，與既有事證不
      符，要難採信。況且，被告對於該帳戶之流向，先於偵查
      中供稱係宋明親未經告知自行取用，之後改稱係借給宋明
      親使用；又於原審準備程序中供稱將存摺、提款卡及密碼
      交給宋明親，之後於原審審理中卻改稱僅將提款卡交予宋
      明親；被告之供詞前後反覆不一，對於重要細節，迭次更
      易，更徵被告供述之虛偽不可信。
  (四)、依據上開事證可知，被告既有交付前開臺灣銀行水湳分行
      帳戶予宋明親使用，而宋明親亦有執持被告之提款卡前往
      自動櫃員機提領被害人丁○○、戊○○、丙○○受騙匯入
      之款項，且被告與宋明親均無法明確交代，該帳戶內為何
      會有詐騙集團行騙訛詐之款項，以及詐騙集團為何會使用
      該帳號等重要細節，可見被告所申請開立之上開臺灣銀行
      水湳分行帳戶，確實有被詐騙集團作為詐欺取財之匯款帳
      戶使用。再者，被告既稱僅有將該銀行帳戶提供予宋明親
      使用，並經宋明親確認屬實，顯見該銀行帳戶應係透過宋
      明親以不詳管道提供予詐騙集團使用。是以，被告將其所
      申請開立之臺灣銀行水湳分行帳戶之存摺、提款卡及密碼
      交予宋明親使用，再由宋明親透過不詳管道，提供予詐騙
      集團使用，作為向被害人丁○○、戊○○、丙○○詐財之
      匯款帳戶使用等情，應堪認定。被告所辯，顯係事後卸責
      之詞，要難採信。
  (五)、按刑法上之故意，區分直接故意（確定故意）與間接故意
      （不確定故意），「行為人對於構成犯罪之事實，明知並
      有意使其發生者」為直接故意，「行為人對於構成犯罪之
      事實，預見其發生而其發生並不違背其本意者」為間接故
      意。又金融帳戶為個人理財之工具，申請開設金融帳戶並
      無任何特殊之限制，一般民眾皆能自由申請開戶，並得同
      時在不同金融機構申請多數存款帳戶使用，乃眾所週知之
      事實，依一般人之社會生活經驗，倘係合法收入，本可自
      行向金融行庫開戶使用，而無向他人購買帳戶之必要；苟
      不以自己名義申請開戶，反以不正方式向不特定人取得他
      人之金融機構帳戶使用，衡情應能懷疑其目的在於施用詐
      騙手段以非法取得他人財物，且以中獎訊息、轉帳退稅等
      不實電話內容，而詐欺取財之犯罪類型層出不窮，該等犯
      罪多數均係利用人頭帳戶作為出入帳戶，並經媒體廣為披
      載，被告係已成年且具有相當智識之人，亦當知悉社會上
      常有利用人頭帳戶從事詐欺取財之犯罪情事，且被告對於
      該詐騙集團成員取得其帳戶作為實施詐欺取財之犯行應可
      預見，更徵對於其帳戶被利用作為向人詐騙財物之情，並
      無違背其本意。至被告交付其申請開立之臺灣銀行水湳分
      行帳戶存摺、提款卡及密碼，既非詐欺取財罪之構成要件
      行為，且查無任何證據足資證明被告與該詐騙集團成員間
      有何共同詐欺取財之犯意聯絡，足認被告應僅係出於幫助
      犯罪之行為。本件事證明確，被告犯行，洵堪認定。
二、查被告犯罪後，刑法關於罰金刑最低額 （第33條第5款）、
    易科罰金（第41條）、連續犯（第56條）之規定，業經總統
    於94年2月2日公布修正，比較修正前後之規定，修正後之規
    定並無最有利於被告之情形，依刑法第2條第1項規定，應適
    用各該修正前之規定。又按刑法上之幫助犯，係指以幫助之
    意思，對於正犯資以助力，而未參與實施犯罪之行為者而言
    （最高法院49年台上字第77號判例）。次按連續幫助與幫助
    連續原屬有別，如基於概括犯意，多次幫助他人犯罪，為連
    續幫助；如以一幫助行為，幫助他人連續犯罪，則為幫助連
    續，就幫助犯言，僅有一次之犯罪行為（最高法院86年度台
    上字第5680號、87年度台上字第3865號判決）。查：宋明親
    於取得被告所申請開立之前開臺灣銀行水湳分行帳戶之存摺
    、提款卡後，隨即於不詳時間，在不詳地點，將該帳戶提供
    予詐騙集團使用，該詐騙集團成員，遂基於詐欺取財之概括
    犯意，意圖為自己不法之所有，先後以電話向被害人戊○○
    、丁○○詐稱財政部國稅局人員辦理退稅為由，致使被害人
    戊○○、丁○○、丙○○先後誤信為真，陷於錯誤，而分別
    依照指示匯款至被告所申請開立之前開臺灣銀行水湳分行帳
    戶，因而分別受有99,989元、7834元及15.364元之損害，該
    詐騙集團成員之前開犯行，核係犯刑法第339條第1項之連續
    詐欺取財罪。次按刑法上之常業犯，係以犯罪行為為生活之
    職業，恃之以維生，因之常業犯就其犯意而言，係以同一犯
    罪行為恃以維生之意思，反覆為之，具有同一不變犯意之連
    續性，就其犯罪行為客體內涵觀察，客觀上必須具有相當時
    間之連續性及可確定性，足以為生活之職業，因之對於客觀
    上以偶發、短暫性未具有相當時間延續性及可能性之事件，
    作為犯罪行為客體內涵者，因犯罪行為客體內涵客觀上不具
    延續性及可確定性，既不足以為生活之職業，自不足恃之維
    生，而不能論以常業犯（最高法院93年台上字第2752號裁判
    ）。公訴意旨認該詐騙集團成員係以詐欺取財為業，而論以
    刑法第340 條之常業詐欺罪，惟現有事證，僅查獲該詐騙集
    團曾經利用被告所申請開立之前開臺灣銀行水湳分行帳戶，
    先後三次向被害人丁○○、戊○○、丙○○詐騙財物得手，
    對於該詐騙集團之成員究竟為何人、是否有長期行詐施騙、
    是否以詐騙為業等情，均無任何事證足以認定，尚難逕以該
    詐騙集團之行徑即論以常業詐欺之罪刑，本院經審理結果，
    認為在無其他補強證據之情況下，目前僅能認定該詐騙集團
    成員觸犯刑法第339條第1項之連續詐欺取財罪，爰本於社會
    基礎事實同一之前提，逕予變更起訴法條，改論以刑法第33
    9條第1項之詐欺取財罪，合先敘明。該詐騙集團成員先後二
    次詐欺取財之行為，其時間緊接，手段同一，所觸犯犯罪構
    成要件相同之罪名，顯係基於概括犯意而為之，為連續犯之
    裁判上一罪關係，依修正前刑法第56條之規定，應論以連續
    詐欺取財罪。本件被告將前開臺灣銀行水湳分行帳戶交付宋
    明親，再轉提供予該詐騙集團成員作為詐欺取財之匯款帳戶
    使用，顯係基於幫助他人詐欺取財之犯意，且所為提供帳戶
    予他人之行為，係屬刑法詐欺取財罪構成要件以外之行為，
    其既以幫助他人犯罪之意思而參與犯罪構成要件以外之行為
    ，依刑法第30條第1 項前段幫助犯之規定，核其所為，係犯
    刑法第339條第1項詐欺取財罪之幫助犯，並依刑法第30條第
    2項之規定，按正犯之刑減輕之。 原審法院因認被告罪證明
    確，而予論科，固屬有據。然被告提供帳戶予詐騙集團，幫
    助彼等詐欺之對象，除丁○○、戊○○之外，尚有被害人丙○○，業如上述，該被害人丙○○被騙之事實，與已起訴之
    犯罪事實間，有實質上一罪之關係，為起訴效力所及，本院
    自得併予審究，原審法院漏未加以審酌，自有未當。被告上
    訴意旨否認幫助詐欺犯行，或指原審法院量刑過重，而執以
    指摘原判決不當，雖無理由，但原判決既有上揭可議，仍應
    由本院予以撤銷改判。爰審酌被告提供個人申請開立之銀行
    帳戶予詐騙集團作為詐欺取財之匯款帳戶使用，助長犯罪之
    不良風氣，幫助犯罪者隱匿真實身分，增加檢警犯罪偵查之
    困難性，不肖之徒透過媒體資訊，爭相仿效，藉此手段詐財
    ，日益猖獗，致使受害民眾不斷增加，若不針對提供人頭帳
    戶者，予以適度之刑罰，顯然無法抑制該類型犯罪之發生，
    惟因被告本身並未實際參與詐欺取財之犯行，可責難性較為
    輕微，考量被告犯罪後矢口否認犯行，毫無悔意，犯後態度
    不佳，以及被害人受騙之金額合計達12萬餘元等一切情狀，
    量處如主文第2 項所示之刑，並諭知易科罰金之折算標準，
    以示懲儆。
據上論斷，應依刑事訴訟法第369條第1項前段、第364條、299條
第1項前段、第300條，刑法第2條第1項、第30條、第339條第1項
，修正前刑法第41條第1項前段， 修正前罰金罰鍰提高標準條例
第1條前段、第2條，判決如主文。
本案經檢察官甲○○到庭執行職務。
中    華    民    國    95    年    9     月    28    日
              刑事第六庭  審判長法  官  李  文  雄
                                法  官  黃  永  祥
                                法  官  邱  顯  祥
上列正本證明與原本無異。
不得上訴。
                                書記官  陳  桂  芬
中    華    民    國    95    年    9     月    29    日
附錄論罪科刑法條：
中華民國刑法第339條：
意圖為自己或第三人不法之所有，以詐術使人將本人或第三人之
物交付者，處五年以下有期徒刑、拘役或科或併科1000元以下罰
金。
以前項方法得財產上不法之利益或使第三人得之者，亦同。
前二項之未遂犯罰之。
                                                      Ｒ


司法院資訊處製作；財團法人民間司法改革基金會備份。
